最高法院刑事判決　　　　　　九十四年度台上字第二八九０號
　　上　訴　人　辛○○
　　 　　　　　　　　　 （另案在台灣台北監獄執行中）
　　　　　　　　丙○○
　　　　　　　　　　　　在押.
　　　　　　 　 己○○
　　　　　　　　　　　　在押.
　　上 列一 人
　　選任辯護人　李初東律師
　　上　訴　人　戊○○
　　　　　　　　　　　　樓在.
　　選任辯護人　姜明遠律師
　　上　訴　人　乙○○
　　　　　　　　　　　　巷3弄.
　　　　　　 　 丁○○
　　　　　　 　 甲○○
　　　　　　　　　　　　1樓
　　 　　　　　　　　　 （另案在台灣泰源技能訓練所執行中）
　　　　　　　　庚○○
　　上 列一 人
　　選任辯護人　李明諭律師
上列上訴人等因擄人勒贖等罪案件，不服台灣高等法院中華民國
九十三年十二月十六日第二審判決（九十三年度上訴字第九一一
號，起訴案號：台灣台北地方法院檢察署九十一年度偵字第八四
六七、八六三一、一０二六０、一一七九八號），提起上訴，本
院判決如下：
　　主　文
原判決關於辛○○、丙○○、己○○、戊○○、乙○○、丁○○
、甲○○、庚○○部分撤銷，發回台灣高等法院。
　　理　由
本件原判決認定上訴人丁○○曾於民國八十五年間代理其胞姊郭
美伶、郭乃萍等人，將渠等共有坐落台南縣永康市○○段第八四
號土地（下稱永康市土地）售與被害人林傳國所經營之大日建設
股份有限公司（下稱大日建設公司），價金業已付清，並已辦理
移轉登記，但丁○○事後認土地售價太低，且因該周邊土地攤販
出租問題又與大日建設公司興訟，亟思報復，即以前情為由，與
上訴人辛○○共同意圖不法之所有，謀議欲強令林傳國簽署承諾
給付新台幣（下同）二億四千萬元之切結書，持向林傳國及其家
人勒贖，適林傳國遺失涂錦樹律師積欠一百萬元為擔保之秀崗公
司交易憑證一紙，涂錦樹乃委託其律師事務所之特別助理即上訴
人乙○○與林傳國洽辦，辛○○得知後即以代丁○○處理上開土
地買賣糾紛，欲向林傳國催討以低價詐購土地之賠償為由，商請
乙○○在與林傳國洽商時得與丁○○到場洽談，乙○○明知辛○
○係以擄人勒贖及傷害等方式迫使林傳國交付其等所稱賠償款項
，仍與辛○○基於共同犯意之聯絡，先於九十一年五月七日以電
話與林傳國約定於同年五月九日十二時三十分許，在高雄市○○
路高雄中小企業銀行前見面，並將情告知辛○○，辛○○隨即告
知丁○○，再分頭告知有共同意圖勒贖而擄人犯意聯絡之上訴人
甲○○、己○○、汪惟祥（由第一審法院通緝中），甲○○、己
○○再分別邀約有犯意聯絡之陳昶翰、劉啟煦（該二人業經原審
法院判刑確定），於同年五月八日先在台南市長榮汽車旅館會合
，同日晚間與乙○○一同下榻於高雄市○○○路四十五號御宿飯
店。同年五月九日上午乙○○告知林傳國改在御宿飯店見面，林
傳國果於同日十二時二十分許駕駛車號ＵＦ－三六七八號自小客
車來到乙○○、陳昶翰下榻之五０一號房，陳昶翰將情通知辛○
○，辛○○則帶領己○○、陳昶翰、甲○○於乙○○與林傳國洽
商時進入房內，出示該永康市土地買賣契約書，質問林傳國是否
認識丁○○及有無行詐買賣之情，林傳國否認有欠丁○○任何債
務，辛○○、陳昶翰、甲○○、己○○即共同基於傷害之概括犯
意，分以空手及黑色長型不明器物，毆打林傳國之臉部、身體成
傷，致使林傳國不能抗拒，乙○○見狀，即建議辛○○等人改至
他處談判並先行離去，辛○○復指示陳昶翰強取林傳國之行動電
話、現金一萬七千元、提款卡（包括林傳國以蔡雅紋名義申辦之
美商花旗銀行第0000000000號帳戶之提款卡）、皮夾
及汽車鑰匙等財物，辛○○隨即指示甲○○、陳昶翰、劉啟煦、
己○○共同強押林傳國進入林傳國之自小客車，在高雄市區內繞
行，途中因劉啟煦下車欲返回御宿飯店與辛○○會合，林傳國趁
隙欲脫逃未果，陳昶翰、己○○二人復共同毆打林傳國臉部、身
體，陳昶翰更持辛○○所有之尖刀一支刺傷林傳國之左大腿計二
刀，再以衣服矇住林傳國眼睛，以防脫逃。辛○○、汪惟祥則搭
乘乙○○所駕駛辛○○所使用之七Ｋ－七六０號自小客車，在高
雄市區接丁○○上車，並指示甲○○、陳昶翰將林傳國押往高雄
縣鳳山市和平三十六號之西子灣賓館會合，辛○○、乙○○、汪
惟祥、丁○○抵達後，得知林傳國脫逃未果，又堅稱未積欠丁○
○債務及拒付贖款，辛○○持球棒毆打林傳國之手、膝蓋等處成
傷，丁○○亦以永康市土地價格過低，命林傳國交錢了結，辛○
○並逼問強行取得之蔡雅紋提款卡之密碼，辛○○見林傳國迭次
表示未積欠丁○○任何款項，亦無法交付錢財，即向丁○○表示
交由其等處理，丁○○離去後，辛○○即與汪惟祥、陳昶翰、甲
○○、己○○、劉啟煦再度毆打林傳國身體多處成傷，並由甲○
○至隔房拿取由乙○○撰寫略以：林傳國坦承前曾以不法方式詐
騙丁○○之土地，願意提供相當補償與丁○○之切結書草稿一份
，令林傳國抄寫並同意分次給付二億四千萬元後簽名為憑，辛○
○再指示甲○○交由乙○○重新整理繕打，辛○○見贖款未能得
手，為防止林傳國逃脫，遂指示劉啟煦外出購買膠帶一捲及安眠
藥後，予以綑綁手腳及強灌安眠藥，使其昏迷，由甲○○以林傳
國之自小客車，搭載陳昶翰、己○○於同年五月十日凌晨時分，
將林傳國押至上訴人丙○○向上訴人戊○○借用之台北市○○○
路二十一巷四弄九號住處，由甲○○、陳昶翰二人負責看守，己
○○、劉啟煦則先行離去。同日上午辛○○、汪惟祥抵達該處，
適丙○○返家，辛○○告知上開擄人勒贖情形邀同丙○○加入，
丙○○即共同基於意圖勒贖而擄人之犯意聯絡，亦加入看管林傳
國之行列；其間丙○○復通知戊○○前來，戊○○亦基於共同犯
意之聯絡，在甲○○、汪惟祥、丙○○、陳昶翰均在場且要求林
傳國應交付贖款時，非但未加以勸阻，亦且催促林傳國儘速交付
贖款。後由甲○○再向林傳國表示至少應給付其等相當報酬後，
林傳國始允向家人籌措三百萬元，辛○○即令林傳國以電話通知
其岳母陳占、妻子蔡惠珍籌資三百萬元，因林傳國於對話中透露
出遭人控制之訊息，引起辛○○不滿，乃與甲○○、陳昶翰、汪
惟祥、丙○○、戊○○共同毆打林傳國成傷，辛○○且以燒紅之
鐵器物品烙傷林傳國之腿部；於五月十一日陳昶翰、甲○○見林
傳國仍未能給付贖款，陳昶翰、甲○○遂基於共同意圖為自己不
法所有之犯意，推由陳昶翰委請不知情之不詳姓名年籍成年友人
於當日即五月十一日晚上十一時五十分許（起訴書誤載為五月十
三日夜間所發生），持該蔡雅紋名義提款卡前往基隆市第一信用
合作社之自動提款機，以鍵入密碼之不正方法提領十二萬元，得
手後除交付二萬元與代領之友人外，其餘十萬元則與甲○○二人
平分花用殆盡。同年月十二日，因戊○○之女友欲來該處取物，
辛○○與汪惟祥、丙○○、陳昶翰則將林傳國押往台北縣中和市
○○路皇城汽車商務旅館二一八號房內，辛○○指示甲○○至乙
○○住處取來重新繕打之切結書，再以電擊棒一支電擊，及以燒
紅之鐵鉗烙印林傳國全身及下體，逼令簽字付款。其間丙○○於
五月十五日上午（起訴書誤載為十四日）獨自帶同林傳國前往台
北市○○○路星辰賓館洗澡畢，再與林傳國至華泰商業銀行南門
分行之自動提款機處，以蔡雅紋提款卡提領二萬元予丙○○後返
回愛國東路住處，嗣因林傳國之妻報警，經警方先於五月十一日
在台北市○○○路二十一巷口尋獲林傳國所使用之ＵＦ－三六七
八號自小客車，辛○○則發覺林傳國之車輛失蹤，懷疑林傳國之
家人已報警，乃於十五日下午三時十五分許，令林傳國以電話向
其妻蔡惠珍謊稱係在旅行且將返家，以掩人耳目，並於同日傍晚
與張良旭、甲○○、陳昶翰、戊○○、丙○○至愛國東路丙○○
之住處，欲連夜押解林傳國南下藏匿，議定之後，由甲○○駕駛
Ｌ四－二九五二號自小客車，夥同陳昶翰、丙○○及並不知悉林
傳國係遭擄人取贖而本於妨害自由犯意聯絡之庚○○一同驅車前
往，經辛○○當場告知林傳國將送其返家及令其不要報警後，辛
○○即指示甲○○駕駛車號Ｌ四－二九五二號自小客車，夥同陳
昶翰、丙○○先帶同林傳國前往台北市○○○街三十一巷二十六
號群來商務旅館待命，張良旭（被訴妨害自由部分業經原審法院
判刑確定）則應辛○○之請，於五月十六日零時十分許駕駛ＤＰ
－八三０一號自小客車，搭載辛○○、戊○○二人前往台北市○
○○路○段三號萊爾富超商前欲換搭辛○○之車輛時，為警查獲
等情，因而撤銷第一審關於上訴人辛○○、丙○○、己○○、戊
○○、乙○○、丁○○、甲○○部分之科刑判決，改判論處辛○
○、丙○○、己○○、戊○○、乙○○、丁○○、甲○○共同意
圖勒贖而擄人各罪刑，及撤銷第一審諭知庚○○無罪之判決，改
判變更起訴法條，論處庚○○共同以非法方法剝奪人之行動自由
罪刑，固非無見。
惟查：(一)擄人勒贖罪，須行為人自始有使被害人以財物取贖人身
之意思，實施強暴、脅迫將被害人擄至自己實力支配之下，始足
當之。故科刑之判決書，須將行為人自始有不法所有之意思，而
實施強暴、脅迫將被害人擄至自己實力支配之下，希冀被害人以
財物取贖人身之犯罪事實詳記於事實欄，然後於理由內逐一說明
其憑以認定之證據，方為合法。原判決事實欄只認定丁○○於出
售永康市土地後，認土地售價太低，亟思報復，即與辛○○共同
意圖不法之所有，謀議欲強令林傳國簽署承諾給付二億四千萬元
之切結書以向林傳國及其家人勒贖，再利用乙○○與林傳國洽辦
遺失憑證之機會，於高雄市○○○路四十五號御宿飯店五０一號
房間內，將林傳國強押上車等情。但就丁○○、辛○○事先是否
有擄人之犯意，及是否有使被害人以財物取贖人身之意思，則未
詳加認定，明白記載，自不足為適用法律之依據。又辛○○、丁
○○辯稱：被害人確有以不法手段，詐購土地，其押解被害人，
旨在洽談補償事宜，非在圖得不法財物。丁○○於第一審審理中
供稱：其所有之土地位於商業區，每坪約為五十五萬元，但只賣
十八萬五千元，大日建設公司尚積欠尾款一億六千萬元（見八四
六七號偵查卷第五三頁背面，第一審卷一００、七八頁）。辛
○○之選任辯護人於原審請求調閱台灣高等法院台南分院九十年
度上字第二三六號履行契約事件民事案卷，以證明被害人確有詐
欺而簽立買賣契約，及辛○○係受丁○○之託始出面解決上開爭
端等語。則被害人有無以低價詐購土地而與丁○○有債務糾紛？
或辛○○等人有無假買賣之名，行擄人勒贖之實，事實尚有未明
，自當予以調查審認，原審未加調查，並說明憑以認定上訴人等
犯罪之理由，自有未洽。(二)原判決認定辛○○、陳昶翰、甲○○
、己○○等人將被害人置於實力支配之下後，即共同基於傷害之
概括犯意，分別以手及持用一黑色長型似鐵器物品毆打林傳國，
致使林傳國不能抗拒，辛○○復指示陳昶翰強取林傳國之行動電
話、現金一萬七千元、提款卡（包括林傳國以蔡雅紋名義申辦之
美商花旗銀行第0000000000號帳戶之提款卡）、皮夾
及汽車鑰匙等財物。同年五月十一日晚上十一時五十分許，陳昶
翰、甲○○又推由陳昶翰委請不知情之不詳姓名年籍成年友人，
持該蔡雅紋名義提款卡至基隆市第一信用合作社之自動提款機，
提領十二萬元花用殆盡。如果無誤，則辛○○、陳昶翰、甲○○
、己○○於被害人不能抗拒之情形下，取去財物或強行提款，原
判決認定此強盜行為，係於擄人勒贖之犯意下所為，此行為應為
擄人勒贖行為所吸收等語。但我刑法將擄人勒贖與強盜罪分列於
不同之罪章，兩罪之罪質不同，則上開強盜罪能否為擄人勒贖所
吸收，即待研求。且原判決認定上開強盜罪係在擄人勒贖中所為
，則上開兩罪之間，在時間上是否有銜接性，在地點上是否有關
連性，攸關結合犯之認定與法律之適用，亦待調查審認。(三)按現
行刑事訴訟法第二百八十七條之二規定：「法院就被告本人之案
件調查共同被告時，該共同被告準用有關人證之規定」，可知被
告除在其本人之案件中，具有被告之身分外，其餘相關之人，實
為人證之身分，為確保被告對於證人之詰問權，自當命該證人具
結陳述，並予以詰問之權利，但原審於九十三年十一月十八日審
判期日，並未將陳昶翰、戊○○以證人之身分，命其具結，並予
庚○○以詰問之機會，遽依共同被告陳昶翰、戊○○之供述，為
庚○○論罪科刑之依據（見原判決第四五頁），自有應於審判期
日調查之證據未予調查之當然違背法令。辛○○、丙○○、己○
○、戊○○、乙○○、丁○○、甲○○、庚○○上訴意旨指摘原
判決關於其等部分不當，尚非全無理由，應認各該部分有撤銷發
回更審之原因。
據上論結，應依刑事訴訟法第三百九十七條、第四百零一條，判
決如主文。
中　　華　　民　　國　九十四　年　　六　　月　　二　　日
　　　　　　　　　　　最高法院刑事第六庭
                          審判長法官  洪　明　輝
                                法官  黃　一　鑫
                                法官  魏　新　和
                                法官  林　秀　夫
                                法官  李　伯　道
      本件正本證明與原本無異
                                      書  記  官
中　　華　　民　　國　九十四　年　　六　　月　　七　　日
                                                      Ｌ
